臺灣高等法院刑事判決　　　　　　　　 96年度上易字第179號
上　訴　人　臺灣宜蘭地方法院檢察署檢察官
被　　　告　甲○○
上列上訴人因被告毀損案件，不服臺灣宜蘭地方法院95年度易字
第384號，中華民國95年12月25日第一審判決（起訴案號：臺灣
宜蘭地方法院檢察署95年度偵字第160號），提起上訴，本院判
決如下：
    主  文
上訴駁回。
    理  由
一、公訴意旨略以：被告甲○○因不滿乙○○之子欠款未還，竟
    基於毀損之概括犯意，自民國九十四年十月間起至九十四年
    十一月二十七日止，先後多次至宜蘭縣礁溪鄉○○路一七六
    號乙○○之住處，以噴漆朝該處牆壁、窗戶及地面等處胡亂
    噴寫，毀損乙○○住處之窗簾、窗戶、牆壁及地面，因認被
    告涉犯刑法第三百五十四條之毀損罪云云。
二、按犯罪事實應依證據認定之，無證據不得認定犯罪事實，又
    不能證明被告犯罪者，應諭知無罪之判決，刑事訴訟法第一
    百五十四條第二項、第三百零一條第一項分別定有明文。次
    按認定不利於被告之事實，須依積極證據，苟積極證據不足
    為不利於被告事實之認定時，即應為有利於被告之認定，更
    不必有何有利之證據，最高法院著有三十年上字第八一六號
    判例可資參考。再者，九十一年二月八日修正刑事訴訟法第
    一百六十一條、第一百六十三條改採所謂「改良式當事人進
    行主義」，其中該法第一百六十一條第一項修正為「檢察官
    就被告犯罪事實，應負舉證責任，並指出證明之方法。」，
    將檢察官對於被告之犯罪事實「有」舉證責任，修正為「應
    」負舉證責任，增列「並指出證明之方法」，修正理由謂：
    「鑑於我國刑事訴訟制度之設計係根據無罪推定原則，以檢
    察官立於當事人之地位，對於被告進行追訴，則檢察官對於
    被告之犯罪事實，自應負提出證據及說服之舉證責任。」，
    明文規範檢察官舉證責任之內涵，除證據之提出外，另應就
    被告犯罪事實，指明道出其證明方法，以說服法官；該法第
    一百六十三條第二項將「法院因發見真實之必要，應依職權
    調查證據。」修正為「法院為發見真實，得依職權調查證據
    。但於公平正義之維護或對被告之利益有重大關係事項，法
    院應依職權調查之。」，修正理由中更進一步貼切之敘述：
    「為貫徹無罪推定原則、維護被告訴訟權益、實現公平法院
    之理想，法院與檢察官之權責應重新界定。依照檢察制度之
    分工，檢察官得利用檢察一體原則，發揮上下一體、聯合偵
    查追訴犯罪之功能，而其亦為偵查之主體，有權指揮調度檢
    察事務官、司法警察（官）等偵查輔助機關從事犯罪證據之
    蒐集調查，故握有龐大公權力、於第一線從事偵查職務之檢
    察官應最能掌握被告犯罪事證是否存在，使其負提出證據及
    說服責任，應為制度設計所當然，且無實際之困難。又衡諸
    經驗事實，被告有罪與否，攸關其生命、自由、財產及名譽
    得失，任何蒐集有利證據以供法院調查，被告亦知之甚詳，
    且最為積極。故供為裁判基礎之證據方法或證據資料確以當
    事人提出或聲請調查最適當。．．．」，而為避免審判及偵
    查分際之混淆，法院不宜接續檢察官主動蒐集犯罪證據之工
    作，實應居於客觀、中立、超然之立場，在當事人互為攻擊
    、防禦之訴訟架構下，依據實質正當法律程序之原則進行審
    判，僅於當事人主導之證據調查後，仍無法發見真實時，始
    斟酌個案情形，無待當事人之聲請，主動依職權介入調查，
    以助於公平審判之落實。而檢察官應負舉證責任之範圍，除
    被告之犯罪事實，即構成刑罰權存在及其範圍之事實外，亦
    包括其他訴訟法上之事實例如關於證據能力之有無，即由主
    張聲請該項證據調查之當事人負舉證責任。又刑事訴訟法第
    一百六十三條第二項但書雖定有「但於公平正義之維護或對
    被告之利益有重大關係事項，法院應依職權調查之。」，但
    在當事人進行之訴訟構造下，法院依職權調查證據之發動，
    應解為補充當事人調查證據之不足，屬於第二次、補充性質
    ，且基於當事人武器實質對等之考量，解釋上自應以有利於
    被告之證據為主，若不利於被告，應限縮於法院透過當事人
    調查證據之途徑與職務上已知事項，法院應先指出證明之方
    法，曉諭當事人聲請調查為宜，否則刑事之訴訟進行將造成
    檢察官與法官共同對抗被告，回到過去糾問制度之時代，難
    以落實公平法院之修法目的（參見陳運財著，「刑事訴訟之
    舉證責任與推定」，收錄於「刑事證據法則之新發展－黃東
    熊教授七秩祝壽論文集，第四三七至四九四頁，九十二年六
    月出版」）。
三、公訴人認被告涉有前揭犯嫌，主要係以：告訴人乙○○於警
    詢及檢察事務官調查中之指訴、證人WIDAYATI於警詢中之證
    述、卷附告訴人住處地面、牆壁及窗簾受損之照片，為其主
    要論據。訊據被告固坦承我因告訴人乙○○之子魏世成積欠
    我債務，而於九十四年十月間至十一月間多次至告訴人之住
    處催討債務乙事，惟堅詞否認有何毀損之犯行，辯稱：我只
    有去討債，沒有到告訴人家裡噴漆，魏世成積欠多人債務，
    應該是他人所為等語。
四、經查：
  (一)證人即告訴人乙○○於司法警察調查中陳述：九十四年十一
    月二十七日下午五時三十分許，我住處遭人噴漆，雖未目睹
    ，但我丈夫及一名印尼外勞有目睹，在此之前共噴漆五次，
    都有目睹等語；於檢察事務官調查中陳述：去年農曆十二月
    二十七日那次噴得最嚴重，我並未目睹，家中印尼外勞有目
    睹，其餘五、六次我都有目睹，是站在家裡一、二樓門窗邊
    看到的等語。證人即該名印尼外勞WIDAYATI於司法警察調查
    中陳述：九十四年十一月二十七日下午五時三十分許，我有
    目睹被告及一名女子至告訴人住處前噴漆等語。然渠等於司
    法警察、檢察事務官調查中所為之陳述，屬於被告以外之人
    於審判外之言詞陳述，依刑事訴訟法第一百五十九條第一項
    之規定，除法律有規定者外，不得作為證據。又依照前開之
    說明，檢察官舉出前開證據作為被告論罪依據，對於證據能
    力之有無，亦應負舉證責任，然檢察官並未舉證證明前開證
    詞，有何同法第一百五十九條之二之規定較可信之特別情況
    而得為證據或其他法律規定例外得為證據之情形，是難認前
    開證詞有較可信之特別情況而得為證據。再按被告以外之人
    （包括證人、鑑定人、告訴人、被害人及共同被告等）於審
    判外之陳述雖不符刑事訴訟法第一百五十九條之一至之四之
    規定，而經當事人於審判程序同意作為證據，法院審酌該言
    詞陳述或書面陳述作成時之情況，認為適當者，亦得為證據
    ，刑事訴訟法第一百五十九條之五第一項定有明文。其立法
    意旨在於傳聞證據未經當事人之反對詰問予以核實，原則上
    先予排除。惟若當事人已放棄反對詰問權，於審判程序中「
    表明同意」該等傳聞證據可作為證據，基於尊重當事人對傳
    聞證據之處分權使訴訟程序得以順暢進行，上開傳聞證據則
    有證據能力，最高法院九十四年度台上字第四四四六號判決
    意旨可資參照。本案被告於原審準備程序時經訊以：「對於
    檢察官所提出之前開犯罪事實之證據方法，有何意見？」被
    告答稱：「我常常去他家，乙○○的家人都認識我，我有朋
    友可以證明，我沒有去他家噴漆。」（參見原審卷第十四頁
    ）；又於審理程序中經原審訊以：「是否同意告訴人乙○○
    、證人WIDAYATI警詢所言採為本案證據？」，被告答以：「
    不同意，我根本沒有做。」；又訊以：「是否同意告訴人於
    檢察事務官所為陳述採為本案證據？」，被告覆稱：「不同
    意。」（參見原審卷第三四頁），顯然被告於審判程序中並
    未「表明同意」將告訴人即證人乙○○、證人WIDAYATI於司
    法警察調查中；告訴人即證人乙○○於檢察事務官調查中所
    為之陳述作為證據。職是，告訴人即證人乙○○、證人WIDA
    YATI於司法警察調查中；告訴人即證人乙○○於檢察事務官
    調查中所為之陳述，應認不得採為本案證據。
  (二)本件告訴人即證人乙○○、證人WIDAYATI於司法警察調查中
    ；告訴人即證人乙○○於檢察事務官調查中所為之陳述既無
    證據能力，即未具證據之適格，概不得採為本案之證據。又
    檢察官所提出之證據僅餘卷附告訴人住處地面、牆壁及窗簾
    受損之照片，然前開照片僅顯示告訴人住處之窗簾、窗戶、
    牆壁及地面遭噴漆之情形，並未顯示為何人所為，不足以證
    明被告有多次毀損告訴人住處之窗簾、窗戶、牆壁及地面之
    犯行。依照前開之說明，有關對被告不利之調查，法院已於
    原審審判程序曉諭檢察官指出證明之方法，並曉諭檢察官聲
    請調查：對此，審判長曾詢以：「被告不同意告訴人於警詢
    、偵查中於檢察事務官調查中所言作為本案證據，有何補充
    ？」，檢察官答稱：「沒有其他證據補充。」、審判長復詢
    ：「今日告訴人有到庭，檢察官是否有證據補充？」，檢察
    官亦覆以：「沒有。」，檢察官對於不利於被告之證據，不
    於審判程序聲請調查，法院實無從透過命其證人具結擔保其
    誠實陳述，亦無從由被告直接對之進行詰問，以確認證人陳
    述之真偽，難認檢察官對於被告之犯罪事實，已負提出證據
    及說服之舉證責任。
  (三)依上說明，檢察官所舉證據中，關於告訴人即證人乙○○於
    司法警察、檢察事務官調查中之陳述；證人WIDAYATI於司法
    警察調查中之陳述，為被告以外之人於審判外之陳述，均無
    證據能力，不得作為本案證據；而卷附告訴人住處地面、牆
    壁及窗簾受損之照片，不足以證明被告有多次毀損告訴人住
    處地面、牆壁及窗簾之犯行。另經原審於審理期間中業已曉
    諭檢察官指出證明方法，並曉諭蒞庭檢察官聲請調查證據，
    蒞庭檢察官仍未聲請傳喚告訴人即證人乙○○或證人WIDAYA
    TI作證，是就被告是否毀損告訴人乙○○住處之地面、牆壁
    及窗簾等公訴事實，舉證尚有不足。原審既經裁定否定告訴
    人即證人乙○○於司法警察、檢察事務官調查中之陳述；證
    人WIDAYATI於司法警察調查中之陳述之證據能力，對於不利
    於被告之證據，又指出證明方法並已曉諭蒞庭檢察官聲請調
    查，蒞庭檢察官認無調查必要，法院如再依職權自行調查，
    等於置檢察官舉證責任於不顧，亦使被告有同時對抗法官與
    檢察官之觀感，多年來為使法院立於客觀第三者以實踐公平
    法院理想之努力白費，所謂公平正義之維護，除實體上之真
    實發現外，由個案中恪守正當法律程序之憲法要求，均衡兼
    顧實體正義與程序正義，亦屬公平正義之一環。從而，本件
    公訴事實因公訴人所舉告訴人乙○○及證人WIDAYATI之陳述
    俱無證據能力，而無積極證據足為不利於被告事實之認定，
    被告自不必提出有何有利於己之證據，是本件被告犯罪不能
    證明，應為無罪之諭知。
五、原判決以無積極證據得資證明被告有公訴意旨所指之毀損犯
    行，而為無罪之諭知，核無違誤。檢察官上訴意旨以告訴人
    乙○○、證人WIDAYATI於警詢、偵查中證言之證據能力，原
    審合議庭並未為「無證據能力之裁定」；又證人WIDAYATI是
    否有刑事訴訟法第一百五十九條之三第三項之情形，亦未見
    原判決加以說明；且本案除告訴人及證人WIDAYATI之證言外
    ，尚有現場照片及告訴人報案之刑事案件報告單、警詢筆錄
    為憑，而按非供述證據之可信度較供述證據為高，法院卻仍
    以供述證據為首要考量，實不如其所以然等語。惟查：本案
    被告於原審審理時並不同意將告訴人即證人乙○○、證人WI
    DAYATI於司法警察調查中；告訴人即證人乙○○於檢察事務
    官調查中所為之陳述作為證據，並經原審審判長當庭諭知檢
    察官所提出之告訴人乙○○於警詢、檢察事務官調查中之陳
    述；證人WIDAYATI於警詢中之陳述，屬被告以外之人於審判
    外之陳述，被告復不同意作為本案證據，故不得採為本案證
    據。且原審於審理期間中業已曉諭檢察官指出證明方法，並
    曉諭蒞庭檢察官聲請調查證據，蒞庭檢察官仍未聲請傳喚告
    訴人即證人乙○○或證人WIDAYATI作證，亦無其他證據補充
    ，則法院自無從依職權自行傳喚上開證人予以詰問調查，否
    則無異置檢察官之舉證責任於不顧，從而，原審未就證人WI
    DAYATI是否有刑事訴訟法第一百五十九條之三第三項之情形
    未予說明，並無違誤。而告訴人之警詢筆錄內容不得採為證
    據，已如前述；而卷附之現場照片、告訴人刑事案件報告單
    等「非供述證據」，僅能證明告訴人之家中地面、牆壁及窗
    簾遭噴漆及向警察單位報案之事實，並無從證明確係被告所
    為，上開非供述證據均不足以證明被告有多次毀損告訴人住
    處之犯行。是本案之「供述證據」、「非供述證據」均無從
    證明被告有公訴意旨所指之犯行，自不得以「供述證據」不
    可採時，即應採信「非供述證據」作為不利被告之認定。而
    證據之取捨與證據之證明力如何，均屬事實審法院得自由裁
    量、判斷之職權，茍其此項裁量、判斷，並不悖乎通常一般
    人日常生活經驗之定則或論理法則，又於判決內論敘其何以
    作此判斷之心證理由者，即不得任意指摘其為違法。茲原判
    決已詳敘就卷內證據調查之結果，而為綜合判斷、取捨，認
    公訴人所提之證據均不足證明被告有毀損之犯行，其得心證
    的理由已說明甚詳，且所為論斷從形式上觀察，亦難認有違
    背經驗法則、論理法則，或有其他違背法令之情形，自不容
    任意指為違法。檢察官提起上訴，仍執前開情詞而為爭執，
    並對於原審取捨證據及判斷其證明力職權之適法行使，仍持
    己見為不同之評價，而砌詞指摘原判決不當，亦難認有理由
    ，應予以駁回。
據上論斷，應依刑事訴訟法第368條，判決如主文。
本案經檢察官黃全祿到庭執行職務。
中　　華　　民　　國　　96　　年　　2 　　月　　27　　日
　　　　　　　　　刑事第五庭    審判長法　官  陳 祐 治
　　　　　　　　　　　　　　　　　    法　官  張 傳 栗
　　　　　　　 　 　　　　　　　　　　法　官  吳 啟 民
以上正本證明與原本無異。
不得上訴。
                                      書記官  江 采 廷
中　　華　　民　　國　　96　　年　　3 　　月　　2 　　日
